ACORDAO-COMPLETO-2359021

ACÓRDÃO 4994/2019 ATA 23/2019 - SEGUNDA CÂMARA

VISTOS, relatados e discutidos estes autos de aposentadorias deferidas em favor de Alzira dos Santos Leandro, Ivonise Rodrigues Nogueira e Luzia Violeta Freire de Andrade pelo Tribunal Regional Federal da 5ª Região;
ACORDAM os Ministros do Tribunal de Contas da União, reunidos em Sessão da 2ª Câmara, nos termos do art. 71, III e IX, da Constituição de 1988 e dos arts. 1º, V, 39, II, e 45 da Lei nº 8.443, de 1992, e diante das razões expostas pelo Relator, em:
9.1. considerar ilegais os atos de alteração de aposentadoria em favor de Ivonise Rodrigues Nogueira (à Peça 2 sob o nº de controle 98514/2018) , Luzia Violeta Freire de Andrade (à Peça 3 sob o nº de controle 98591/2018) e Alzira dos Santos Leandro (à Peça 4 sob o nº de controle 98761/2018) , negando-lhes os respectivos registros;
9.2. dispensar o ressarcimento das quantias percebidas indevidamente, mas de boa-fé, em sintonia com a Súmula nº 106 do TCU;
9.3. determinar que, no prazo de 15 (quinze) dias contados da notificação, a administração do Tribunal Regional Federal da 5ª Região adote as seguintes medidas:
9.3.1. faça cessar os pagamentos decorrentes dos atos ora considerados ilegais, sob pena de responsabilidade solidária da autoridade administrativa omissa, nos termos do art. 71, IX, da Constituição de 1988 e do art. 262, caput, do Regimento Interno do TCU;
9.3.2. notifique as interessadas para que formalizem a respectiva escolha entre a opção prevista no art. 2º da Lei nº 8.911, de 1994, e a Gratificação de Atividade Externa  (GAE)  prevista no art. 16 da Lei nº  11.416, de 2006, pois as aludidas vantagens não seriam acumuláveis;
9.3.3. dê ciência do inteiro teor desta deliberação às interessadas, alertando-as de que o efeito suspensivo proveniente da eventual interposição de recurso junto ao TCU não as eximirá da devolução dos valores percebidos indevidamente após a notificação, diante do não provimento desse recurso, devendo encaminhar os comprovantes da correspondente notificação ao TCU no prazo de 30 (trinta) dias;
9.3.4. encaminhe a este Tribunal, nos termos do art. 262, § 2º, do RITCU, os novos atos de concessão das aludidas alterações de aposentadoria, sem a ilegalidade indicada nesta deliberação, para a apreciação pelo TCU, na forma do art. 260, caput, do RITCU, devendo atentar, ainda, para a ilegalidade da indevida percepção do aludido ATS no presente ato de alteração da aposentadoria em favor de Ivonise Rodrigues Nogueira, não só porque o eventual registro anterior pela legalidade do ato inicial não faria coisa julgada administrativa, não subsistindo a suscitada limitação quinquenal diante, ainda, da evidente má-fé na incorporação do tempo em empresa privada para a percepção do referido ATS na administração pública direta, nos termos do art. 260, § 2º, do RITCU, mas também porque a aludida incorporação indevida desse tempo em empresa privada deveria ser tratada como ato administrativo inexistente diante da flagrante ausência de objeto, como pressuposto de existência do referido ato, não se podendo, por óbvio, falar na manutenção de suposto direito subjetivo em flagrante desobediência às normas jurídicas aplicáveis, pois não se poderia adquirir o suposto direito subjetivo em evidentíssima ofensa ao subjacente direito objetivo;
9.4. determinar que a unidade técnica adote as seguintes medidas:
9.4.1. envie a cópia do presente Acórdão, acompanhado do Relatório e da Proposta de Deliberação, à administração do Tribunal Regional Federal da 5ª Região, para ciência e providências cabíveis; e
9.4.2. arquive o presente processo, sem prejuízo de promover o monitoramento da determinação proferida pelo item 9.3 deste Acórdão, representando ao TCU, se necessário.

Aposentadorias deferidas em favor de Alzira dos Santos Leandro, Ivonise Rodrigues Nogueira e Luzia Violeta Freire de Andrade pelo Tribunal Regional Federal da 5ª Região.

Segunda Câmara

Tribunal Regional Federal da 5ª Região.

3.1. Interessados: Alzira dos Santos Leandro (CPF XXX.990.364-XX); Ivonise Rodrigues Nogueira (CPF XXX.698.414-XX); Luzia Violeta Freire de Andrade (CPF XXX.316.784-XX).

13.1. Ministros presentes: Ana Arraes (Presidente), Aroldo Cedraz e Raimundo Carreiro.
13.2. Ministro-Substituto convocado: Marcos Bemquerer Costa.
13.3. Ministro-Substituto presente: André Luís de Carvalho (Relator).

ANDRÉ DE CARVALHO

Trata-se de aposentadorias deferidas em favor de Alzira dos Santos Leandro, Ivonise Rodrigues Nogueira e Luzia Violeta Freire de Andrade pelo Tribunal Regional Federal da 5ª Região.
2.	Após a análise final do feito, o auditor federal da Sefip lançou o seu parecer conclusivo à Peça 6, com a anuência, por delegação de competência, do diretor da unidade técnica (Peça 7) , nos seguintes termos:
“ (...) EXAME TÉCNICO  
3.	Em consulta à base Sisac ou informações do ato submetido a registro, detectou-se que:
a) em relação ao ato de Ivonise Rodrigues Nogueira:
1) o ato inicial foi enviado pelo modelo convencional, sendo que a aposentadoria ocorreu em 18/3/1991 e se deu na modalidade voluntária, com proventos integrais, calculados com base na última remuneração, com fundamento no art. 40, inciso III, alínea ‘a’, da Constituição Federal (redação original) ;
2) há ato de alteração, submetido a registro sob número de controle 20783019-04-1998-000057-8, apreciado pela legalidade, nos autos do processo Processo 007.684/2005-6, onde constou as seguintes vantagens pessoais: a) adicional por tempo de serviço – ATS (29%) ; b) art. 193 da Lei 8.112/1990; c) quintos/décimos, transformado em VPNI pelo art. 62-A da Lei 8.112/1990.
b) em relação ao ato de Luzia Violeta Leandro:
1) o ato inicial, submetido a registro sob número de controle 20783000-04-1997-000126-7, foi apreciado pela legalidade, nos autos do processo Processo 019.705/2003-5, sendo que a aposentadoria se deu na modalidade voluntária, com proventos integrais, calculados com base na última remuneração, com fundamento no art. 40, inciso III, alínea ‘a’, da Constituição Federal. Nesse ato constou as seguintes vantagens pessoais: adicional por tempo de serviço – ATS (26%) ; b) art. 193 da Lei 8.112/1990; c) quintos/décimos, transformado em VPNI pelo art. 62-A da Lei 8.112/1990.
c) em relação ao ato de Alzira dos Santos Leandro:
1) o ato inicial foi enviado pelo modelo convencional, sendo que a aposentadoria ocorreu em 28/10/1993 e se deu na modalidade voluntária, com proventos integrais, calculados com base na última remuneração, com fundamento no art. 40, inciso III, alínea ‘a’, da Constituição Federal (redação original) .
4.	Os atos de alteração de todas as interessadas foram emitidos porque houve o deferimento da Gratificação de Atividade Externa – GAE, que trata o art. 16 da Lei 11.416/2006.
5.	Ao consultar a estrutura de proventos das interessadas, constata-se que, além da GAE (objeto dessa alteração) , houve a inclusão da vantagem de opção, que tata o art. 2º da Lei 8.911/1994 (c/c art. 14, § 2º, da Lei 9.421/1996 e art. 18, §§ 2º e 3º da Lei 11.416/2006) para aqueles que tenham implementado os requisitos do art. 193 da Lei 8.112/1990 e a vantagem de quintos/décimos, transformada em Vantagem Pessoal Nominalmente Identificada – VPNI, pelo art. 62-A da Lei 8.112/1990 (objeto do ato de alteração anterior) , que merecem atenção especial.
6.	Segundo jurisprudência deste Tribunal fixada no Acórdão 2784/2016-TCU-Plenário (Ministro-Relator Benjamin Zymler) , é indevido o pagamento ao aposentado de parcela de quintos ou de opção cumulativamente com a Gratificação de Atividade Externa (GAE) devida exclusivamente aos ocupantes do cargo de Analista Judiciário, especialista Oficial de Justiça Avaliador, instituída pelo art. 16 da Lei 11.416/2006, uma vez que o mesmo dispositivo legal vedou a percepção dessa gratificação pelos servidores designados para o exercício de função comissionada e para os ocupantes de cargo em comissão, não se podendo dar tratamento mais vantajoso ao inativo do que ao ativo. Nesse sentido também foram os Acórdãos 1.009/2018 e 1.616/2017, ambos da 1ª Câmara e de relatoria do Ministro Vital do Rêgo) . 
7.	Visando justificar a concessão cumulativa dessas vantagens, o Gestor de Pessoal apresentou os seguintes argumentos nos atos:
Ato de Ivonise Rodrigues Nogueira
‘Detalhamento: O documento que determinou a inclusão da GAE nos proventos da servidora não determinou a retirada da vantagem opção. Destaco que a vantagem opção, bem como a VPNI foram incorporadas em razão do exercício na função de Chefe de Seção’.
Ato de Luzia Violeta Leandro
‘Detalhamento: O documento que determinou a inclusão da GAE nos proventos da servidora não determinou a retirada da vantagem opção’. 
Ato de Alzira dos Santos Leandro
‘Detalhamento: A apostila nº 01/2011 que determinou a inclusão da GAE nos proventos da servidora não determinou a exclusão da vantagem opção pelo cargo efetivo’.
8.	O Gestor de Pessoal se limitou a informar que o ato de alteração de aposentadoria que autorizou a inclusão da GAE nos proventos das servidoras não determinou a exclusão da vantagem de opção.
9.	Todavia, como já foi dito acima, o entendimento adotado no âmbito deste Tribunal é de que o art. 16 da Lei 11.416/2006 vedou a percepção dessa gratificação pelos servidores designados para o exercício de função comissionada e para os ocupantes de cargo em comissão, não se podendo dar tratamento mais vantajoso ao inativo do que ao ativo.
10.	Especificamente em relação ao ato de Ivonise Rodrigues Nogueira, verifica-se que o tempo de serviço prestado no período de 1º/3/1962 a 31/12/1963, na condição de contribuinte empregado de empresa da iniciativa privada, foi computado para fins do adicional por tempo de serviço – ATS.
11.	Consoante Lei 1.711/1952 (antigo estatuto dos servidores públicos federais) , em vigor no período de prestação do serviço acima, bem como Lei 8.112/1990 (atual estatuto dos servidores públicos federais) , o tempo de serviço prestado em empresas privadas somente pode ser utilizado, no serviço público, para fins de concessão de aposentadoria ou disponibilidade, não havendo qualquer previsão legal para se computar esse tempo para fins de concessão do adicional por tempo de serviço.
12.	Segundo jurisprudência deste Tribunal consubstanciada nos Acórdão 1871/2003-TCU-Plenário (Ministro-Relator Marcos Vinícios Vilaça) e 3.862/2009 - TCU - 2ª Câmara (Ministro-Relator Raimundo Carreiro) , é admitido computar tempo de serviço prestado em empresa pública e sociedade de economia mista, desde que federais, para a concessão de gratificação de adicional/anuênios. Esse entendimento, porém, não abrange as empresas públicas e sociedades de economia mista não federais, nem as empresas privadas.
13.	Diante do exposto, os atos devem ser apreciados pela ilegalidade, em razão do deferimento da vantagem do art. 193 da Lei 8.112/1990 c/c Acórdão 2076/2005-TCU-Plenário cumulativamente com a Gratificação de Atividade Externa – GAE, sem respaldo no art. 16 da Lei 11.416/2016 e jurisprudência deste Tribunal.
14.	Ademais, quanto ao ato de Ivonise Rodrigues Nogueira, acrescenta-se como ilegalidade a averbação do tempo de serviço prestado na empresa privada para fins de concessão do adicional por tempo de serviço.
15.	Em razão da não cumulatividade dessas vantagens, o órgão de origem deve dar ciência às servidoras para que elas escolham, entre essas duas parcelas remuneratórias, aquela que melhor lhes convém. Nesse caso, caso a escolha das servidoras decorra em estrutura remuneratória diversa daquela constante no ato de alteração anterior ou inicial de aposentadoria, a Unidade Jurisdicionada deverá emitir novo ato e submeter a registro deste Tribunal, nos prazos estabelecidos pela Instrução Normativa 78/2018.
16.	Nada obstante, deve-se dispensar a devolução dos valores indevidamente recebidos de boa-fé, nos termos do Enunciado 106 da Súmula de Jurisprudência deste Tribunal.
17.	Por fim, vale destacar que os aludidos atos deram entrada neste Tribunal há menos de cinco anos, não sendo aplicável, portanto, o procedimento de contraditório e ampla defesa determinado pelo Acórdão 587/2011-TCU-Plenário.
CONCLUSÃO 
18.	A abrangência e a profundidade das verificações levadas a efeito fundamentam convicção de que:
a) os atos de todas as interessadas devem ser apreciados pela ilegalidade, em razão do deferimento da vantagem do art. 193 da Lei 8.112/1990 c/c Acórdão 2076/2005-TCU-Plenário cumulativamente com a Gratificação de Atividade Externa – GAE, sem respaldo no art. 16 da Lei 11.416/2016 e jurisprudência deste Tribunal;
b) o ato de Ivonise Rodrigues Nogueira também deve ser apreciado pela ilegalidade em razão da averbação do tempo de serviço prestado na empresa privada para fins de concessão do adicional por tempo de serviço.
PROPOSTA DE ENCAMINHAMENTO 
19.	Ante o exposto, com fundamento nos arts. 71, inciso III, da Constituição Federal, 1o, inciso V, e 39, inciso II, da Lei 8.443/1992 e 260, § 1o, do Regimento Interno do Tribunal de Contas da União, propõe-se:
a) considerar ilegal e negar os registros dos atos de aposentadoria constante do presente processo;
b) dispensar o ressarcimento das quantias indevidamente recebidas de boa-fé, consoante o disposto no Enunciado nº 106 da Súmula de Jurisprudência do TCU;
c) determinar ao Tribunal Regional Federal da 5ª Região – TRF 5 que:
c.1) abstenha de realizar pagamentos para os atos ora apreciados pela ilegalidade, no prazo 15 (quinze) dias, contado a partir da ciência desta deliberação, sujeitando-se a autoridade administrativa omissa à responsabilidade solidária, nos termos do art. 262, caput, do Regimento Interno do TCU;
c.2) em razão da não cumulatividade da vantagem do art. 193 da Lei 8.112/1990 c/c Acórdão 2076/2005-TCU-Plenário com a Gratificação de Atividade Externa – GAE, cientifique as servidoras para que elas escolham, entre essas duas parcelas remuneratórias, aquela que melhor lhes convém. Nesse caso, caso a escolha das servidoras decorra em estrutura remuneratória diversa daquela constante no ato de alteração anterior ou ato inicial de aposentadoria a Unidade Jurisdicionada deverá emitir novo ato e submeter a registro deste Tribunal, nos prazos estabelecidos pela Instrução Normativa 78/2018;
c.3) comunique também as interessadas do teor desta decisão, alertando-as de que o efeito suspensivo proveniente da interposição de eventuais recursos não as eximem da devolução dos valores percebidos indevidamente após a respectiva notificação, caso os recursos não sejam providos;
c.4) no prazo de trinta dias, contados da ciência da decisão, envie a este Tribunal documentos comprobatórios de que as interessadas estão cientes do julgamento deste Tribunal.”
3.	Enfim, por intermédio do Exmo. Sr. Procurador Rodrigo Medeiros de Lima, o MPTCU manifestou a sua concordância em relação à referida proposta da unidade técnica, com a exceção para o ato de alteração da aposentadoria em favor de Ivonise Rodrigues Nogueira, tendo consignado, para tanto, o seu parecer à Peça 9 nos seguintes termos: 
“ (...) Em face do que restou apurado nos autos, este representante do Ministério Público de Contas da União anui à proposta de ilegalidade e negativa de registro dos atos de alteração da aposentadoria de Ivonise Rodrigues Nogueira, Luzia Violeta Freire de Andrade e Alzira dos Santos Leandro, consoante os pareceres convergentes lançados às peças 6-7, em razão do deferimento das vantagens de quintos/décimos e opção de função cumulativamente com a Gratificação de Atividade Externa – GAE, sem respaldo no art. 16 da Lei 11.416/2016 e na jurisprudência deste Tribunal, a exemplo do Acórdão 2784/2016-TCU-Plenário. 
2. No entanto, em relação ao ato de alteração da aposentadoria de Ivonise Rodrigues Nogueira (peça 2) discordamos da Unidade Técnica de que o ato também deve ser apreciado pela ilegalidade em razão da averbação do tempo de serviço prestado em empresa privada para fins de percepção do adicional por tempo de serviço (ATS) , pelos motivos a seguir expostos. 
3. De fato, consta no ato o pagamento de ATS no percentual de 29% com a utilização de tempo de serviço em ‘Empresa privada/Outras certificações INSS’ (peça 2, p. 3) , o que está em desacordo com a jurisprudência do TCU. Ocorre que, conforme consignado pela Unidade Técnica, o ato de alteração sob número de controle 20783019-04-1998-000057-8, no qual já constava o pagamento de ATS no percentual de 29%, foi apreciado pela legalidade, nos autos do processo Processo 007.684/2005-6 (peça 6, p.1, e peça 8) . Naquela oportunidade foi proferido o Acórdão de Relação 1.782/2009-TCU-1ª Câmara. 
4. Desse modo, considerando que a apreciação do referido ato pela legalidade ocorreu há mais de cinco anos, e que não há nos autos comprovação de má-fé a autorizar a revisão daquela deliberação, nos termos do § 2º do art. 260 do Regimento Interno do TCU, não há de se falar em apreciação do ato em exame pela ilegalidade para impugnar a citada parcela de ATS.”
	É o Relatório.

não há.

Procurador Rodrigo Medeiros de Lima.

APOSENTADORIA. ATOS DE ALTERAÇÃO. INDEVIDA ACUMULAÇÃO DA VANTAGEM PREVISTA NO ART. 2º DA LEI 8.911, DE 1994, COM A GRATIFICAÇÃO DE ATIVIDADE EXTERNA INSTITUÍDA PELA LEI 11.416, DE 2006. INDEVIDO CÔMPUTO DE TEMPO EM EMPRESA PRIVADA PARA A PERCEPÇÃO DE ATS NA ADMINISTRAÇÃO PÚBLICA DIRETA. ILEGALIDADE. NEGATIVA DE REGISTRO. DETERMINAÇÕES.

APOSENTADORIA (APOS)

Secretaria de Fiscalização de Pessoal (Sefip).

Trata-se de aposentadorias deferidas pelo Tribunal Regional Federal da 5ª Região sob as seguintes condições:
	Peça
	Beneficiário 
	Número de Controle
	Nascimento (Idade) 
	Tipo de Ato e Aposentadoria
	Vigência
	Enviado ao TCU

	2
	Ivonise Rodrigues Nogueira
	98514/2018
	19/11/1937
 (82 anos) 
	Alteração – aposentadoria voluntária com proventos integrais
	01/06/2006
	05/02/2019

	3
	Luzia Violeta Freire de Andrade
	98591/2018
	18/12/1943 
 (76 anos) 
	Alteração – aposentadoria voluntária com proventos integrais
	01/06/2006
	05/02/2019

	4
	Alzira dos Santos Leandro
	98761/2018
	02/02/1943
 (76 anos) 
	Alteração – aposentadoria voluntária com proventos integrais
	01/06/2006
	05/02/2019

2.	Como visto, após a análise final do feito, a Sefip propôs considerar ilegais os presentes atos de aposentadoria, diante do deferimento da vantagem prevista no art. 2º da Lei nº 8.911, de 1994, cumulativamente com a Gratificação de Atividade Externa (GAE) , sem o devido amparo legal.
3.	A unidade técnica propôs, ainda, considerar ilegal o ato em prol de Ivonise Rodrigues Nogueira, em face, também, da indevida averbação do tempo de serviço prestado em empresa privada para efeito de concessão do adicional por tempo de serviço (ATS) .
4.	A despeito, no entanto, de concordar com a ilegalidade da referida cumulação da GAE com a vantagem prevista no art. 2º da Lei nº 8.911, de 1994, o MPTCU vislumbrou que já poderia ter escoado o prazo para a eventual revisão do Acórdão 1.782/2009 proferido pela 1ª Câmara do TCU, em 28/04/2009, quando considerou legal a aposentadoria em favor de Inovise Rodrigues Nogueira, assinalando, então, que não se deveria rediscutir a eventual impugnação do referido ATS no presente momento.
5.	Incorporo os pareceres da unidade técnica e do MPTCU a estas razões de decidir, sem prejuízo de assinalar que, no presente momento, o TCU pode e deve reconhecer, sim, a suscitada ilegalidade na percepção do referido ATS.
6.	Bem se vê que, ao consultar a estrutura de proventos das interessadas, a Sefip constatou que, em cumulação com a referida GAE, teria sido promovida a inclusão da vantagem como opção prevista no art. 2º da Lei nº 8.911, de 1994, a despeito de, nos proventos de aposentadoria (v.g.: Acórdão 2784/2016-TCU-Plenário, e Acórdãos 1.616/2017 e 1.009/2018, da 1ª Câmara) , a jurisprudência do TCU não admitir o pagamento da aludida vantagem cumulativamente com a GAE instituída pela Lei nº 11.416, de 2006.
7.	A partir, então, da evidente ilegalidade nessa indevida acumulação, os aludidos atos de alteração das aposentadorias devem ser, pois, considerados ilegais.
8.	Ocorre, todavia, que o TCU também pode e deve reconhecer a ilegalidade da indevida percepção do aludido ATS no presente ato de alteração da aposentadoria em favor de Ivonise Rodrigues Nogueira, não só porque o eventual registro anterior pela legalidade do ato inicial não faria coisa julgada administrativa, não subsistindo a suscitada limitação quinquenal diante, ainda, da evidente má-fé na incorporação do tempo em empresa privada para a percepção do referido ATS na administração pública direta, nos termos do art. 260, § 2º, do RITCU, mas também porque a aludida incorporação indevida desse tempo em empresa privada deveria ser tratada como ato administrativo inexistente diante da flagrante ausência de objeto, como pressuposto de existência do referido ato, não se podendo, por óbvio, falar na suscitada manutenção do suposto direito subjetivo em flagrante desobediência às normas jurídicas aplicáveis, pois não se poderia adquirir o suposto direito subjetivo em evidentíssima ofensa ao subjacente direito objetivo. 
9.	Enfim, como os aludidos atos de alteração teriam dado entrada no TCU há menos de 5 anos, a unidade técnica ficou dispensada de promover a prévia oitiva das beneficiárias, em plena consonância com a jurisprudência do STF (v.g.: MS-25.116 e MS-25.403) e com a jurisprudência do TCU (v.g.: Acórdão 587/2011-TCU-Plenário) . 
10.	Entendo, portanto, que o TCU deve considerar ilegais os atos acostados às Peça 2, 3 e 4, negando-lhes os respectivos registros, sem prejuízo, contudo, de dispensar o ressarcimento das quantias percebidas indevidamente, mas de boa-fé, nos termos da Súmula nº 106 do TCU.
	Ante o exposto, pugno pela prolação do Acórdão ora submetido a este Colegiado.
TCU, Sala das Sessões, em 9 de julho de 2019.
Ministro-Substituto ANDRÉ LUÍS DE CARVALHO 
Relator